臺灣高雄地方法院刑事判決　　　　　　　　　　　　　　九十年度自字第四一號
　　自　訴　人　甲○○○有限公司
　　代　表　人　壬○○
　　自訴代理人　王伊忱律師
　　　　　　　　陳景裕律師
　　　　　　　　鄭美玲律師
　　被　　　告　辛○○
右列被告因業務侵占案件，經自訴人提起自訴，本院判決如左：
    主  文
辛○○連續意圖為自己不法之所有，而侵占對於業務上所持有之物，處有期徒刑捌月
。
    事  實
一、辛○○自民國八十八年十月間起，受僱位於高雄市○○○路六九號之「甲○○○
    有限公司」（下稱甲○○○）擔任業務員，負責招攬業務及向客戶催收貨款後繳
    回公司，為從事業務之人。詎竟基於為自己不法所有之概括犯意，自八十九年二
    月間起至九十年五月間止，連續將其為甲○○○向大榮中學乙○○、瑞祥高中蘇
    慧娟等客戶所收取而持有之書款，總計新台幣（下同）五十七萬五千六百八十七
    元，變易持有為所有之意思，未轉交予甲○○○，而予以侵占入已。嗣於九十年
    五月間，甲○○○清查帳冊不符，始發覺上情。
二、案經甲○○○有限公司之代表人壬○○向本院提起自訴。
    理  由
一、訊據被告辛○○固坦承已向客戶收取上開書款，惟矢口否認有侵占公司書款之事
    實，辯稱：伊收取之書款全數均以現金方式繳回公司，是直接交給壬○○及他的
    太太己○○（即公司之總會計）云云。經查：右揭事實，業據自訴人指述甚詳，
    被告固執前揭情詞置辯，惟查：
    （一）有關三銘公司之業務員如何處理客戶訂書及收取書款之流程，依據證人即
          同為該公司之業務員戊○○證稱：「（業務員的工作是）到學校推銷書籍
          ，確定數量後會在自己的『訂購本』上註明訂購的數量及名稱，『訂購本
          』是公司發給我們的，每個業務員都有一本，寫完後就將訂購本交給業務
          助理去訂書，業務助理會請送貨員送給老師，『訂購本』就放在業務助理
          那邊保管，我們要再訂書時再向他拿。收錢時則由會計拿明細表給我們，
          由我們去向訂購的人收錢，收到錢之後先向會計拿自己的『記帳本』，在
          『記帳本』上面註明哪幾筆錢已經收回來，再將錢及『記帳本』交給老闆
          ，如果帳款有問題，隔一陣子老闆就會跟我們講。我們將錢及『記帳本』
          交給老闆時，如果他在，他就會當面清點，如果老闆不在，我們就將錢及
          『記帳本』放在老闆桌上。」「『記帳本』上收回來的金錢我們會填寫日
          期、學校、老師、班級、金額、發書單號，只要是收回來的帳款，這幾欄
          就會填寫，至於記帳本上會計簽收及審計核收的程序，我並不清楚，這是
          我把錢交給老闆之後他自己去處理。」等語（見本院九十年十一月一日筆
          錄）。核與三銘公司另一位業務員丙○○及會計丁○○於同日審理中證述
          之情節相符。是有關三銘公司之業務員收取書款繳回公司之流程應係如上
          開證人戊○○所述，已堪認定。
    （二）經本院諭知自訴人提出被告任職甲○○○期間所使用之「記帳本」二冊及
          「現金收入簿」三冊附卷，以查明被告繳回公司書款之情形。經被告當庭
          審閱後，被告自承卷附之二冊「記帳本」確為伊任職三銘公司期間所使用
          之全部記帳本（見本院九十年十一月二十七日筆錄）。嗣於本院九十年十
          二月十八日審理中，本院復將自訴人所提出之前開「記帳本」全數影印一
          份，並交由被告自行比對，究竟伊所稱向客戶收取並繳回之本件書款，記
          載於此二冊「記帳本」之何處（見本院九十年十二月十八日筆錄）。惟經
          過一個月餘之比對時間，於九十一年一月二十二日審理時，被告又辯稱：
          「本件自訴人告我的部分，我收到錢之後，並沒有登記在『記帳本』上，
          我都是直接交現金，放在自訴人的桌上」云云。並且再辯稱：「因為這些
          錢公司還沒有發收費通知單給我拿去向老師收錢，但有些老師就先把錢交
          給我，我拿回公司之後，因為沒有單號可以紀錄在『記帳本』，所以就直
          接登記在『現金收入簿』交給公司。」同時質疑自訴人所提出之三冊「現
          金收入簿」與記帳本之登記有出入，並非伊任職期間所使用之全部「現金
          收入簿」云云（見本院同日筆錄）。
    （三）惟查：有關自訴人設置「現金收入簿」之目的，據證人即甲○○○之會計
          丁○○證稱：主要係記錄業務員所收回之書款中，有關現金之部分，非但
          記載所收取現金之總數，並且會記載各種幣值之現金數量（見本院九十年
          十一月一日筆錄）。另證人即戊○○嗣於本院九十一年四月二日第二次到
          院作證時亦證稱：「（法官問：是否曾經有公司未發收費通知單，客戶就
          先繳錢了？）有的。（法官問：公司沒有發收費通知單和有發收費通知單
          的情形，客戶繳錢之後，你們收回去公司，處理的流程是否相同？）是的
          ，繳回去的程序就如同我在九十年十一月一日庭訊中講的一樣，但如果沒
          有發收費通知單的，因為先前的發書單我們沒有留在身邊，所以沒有發書
          單號可以登記，就不會在『記帳本』上記載發書單號；如果有收費通知單
          的，因為收費通知單上面有記載發書單號，我們就能把發書單號記在『記
          帳本』上。（法官問：沒有發收費通知單的，是否也會記載『記帳本』上
          ？）會的，只是沒有記載發書單號。（法官問：現金簿的用途？）現金簿
          是用來記載收到的現金，如果收到的書款不是現金，可以不用記現金簿，
          但我的習慣都還是會記。（法官問：收到的錢是以現金簿為主還是以記帳
          本為主？）應該是以『記帳本』為主。」等語。再參以自訴人所提出胡一
          帆任職於公司期間之「記帳本」，確實有未記載發書單號之書款收入，足
      以證明，公司業務員收取書款，並不以公司是否已發收費通知單為限，且
          即使未發收費通知單，業務員收回書款之後，亦必須在自己之「記帳本」
          上登記。從而，被告辯稱，本件所涉及之書款，係因為公司尚未發收費通
          知單，始於收款之後，未登記在「記帳本」上等情，顯與事實不符。更何
          況，本件自訴人所主張被告侵占之書款中，有一部分已經有發收費通知單
          ，且收費通知單上並有發書單號，此亦有自訴人提出之收費通知單附卷可
          參，惟被告卻仍未將之記載於「記帳本」上，足以證明，被告此部分之辯
          解實不足為採。至於證人庚○○固證稱：伊曾經拿公司之三聯單去向客戶
          收款，收到款項之後，僅將其中一聯白單連同現金交回公司，並未登載記
          帳本等語（見本院九十年十一月一日筆錄），惟查庚○○並非公司之業務
          員，且係業務繁忙時始幫忙收款，所以並沒有自己之記帳本，並據證人謝
          明志自承在卷，是證人庚○○之收款方式與其他業務員並不相同，所為證
          言，自不足為被告有利之認定。
    （四）至於被告辯稱：自訴人提出之「記帳本」與「現金收入簿」不符，有多筆
          「記帳本」中有登記，惟「現金收入簿」卻未登記，因而質疑自訴人並未
          提出全數之「現金收入簿」供查證云云。惟查：「現金收入簿」係業務員
          就收取之書款中，如係以現金給付者，始需於該簿中登載，如客戶非以現
          金給付者，則不需於該簿中登記，已如前述，故「記帳本」及「現金收入
          簿」之記載自有不符之情形。是被告此部分之辯解，亦難為其有利之認定
          。
    （五）又被告一開始係辯稱：收取之書款，並未記載於「記帳本」上，而係直接
          交付現金予自訴人，原因係因為公司沒有發收費通知單，已如前述；嗣經
          本院訊問證人戊○○後，因證人證稱即使未發收費通知單，亦應將收取之
          書款記載於記帳本上，只是不登記發單書號而已，被告始又改稱：「我有
          記在記帳本。」然卻無法舉出記載於記帳本之何處（見本院九十一年月二
          日筆錄）。被告前後說詞互相矛盾，顯係卸責之詞，不足採信。再則，三
          銘書局為每位業務員準備之記帳本及現金收入簿，平時每位業務員均可自
          由取用等情，並據證人己○○於本院九十年十一月一日審理中證述屬實，
          被告對此亦不否認，倘被告確實已將收取之書款繳回公司，豈有未依規定
          將之登載而甘冒被質疑侵占書款之理。從而，被告顯係未將收取之書款繳
          回公司等情，較為可信。
    （六）再本件被告未繳回公司之款項高達五十餘萬元，而觀諸卷附被告所使用之
          記帳本之記載，其每筆帳款，多則數千元，少則數十元。倘若以每筆均為
          五千元計算，五十餘萬元應記載之筆數高達上百筆之多。而被告在自訴人
          公司擔任業務員，時間有一、二年之久，縱其有可能因疏忽，而漏登部分
          帳款，亦不可能漏登之款項高達百筆以上。從而被告自不可能係因疏忽而
          漏未登載。其顯然係因未將客戶繳交之款項交回公司致未於記帳本登載所
          致。
    （七）至被告又辯稱：自訴人所提出之九十年二月二十二日出售予私立大榮中學
          王信誼老師新方向一之六國文復習卷二十四回，總價款三千七百七十三元
          乙筆，已於九十年三月二十九日退貨，此筆款項自不得向買受人收款云云
          。惟查：被告於本院審理中已供承上開款項均已向買受人收取，已如前述
          ，是被告收取之款項自包括此筆已退貨之書款。則被告向客戶所收取之此
  筆款項，既仍係自訴人委託其向客戶所收取，被告自應依委任之關係交回
          予自訴人。至於自訴人事後是否依退貨之規定，將此筆書款退還予客戶，
          乃自訴人與客戶間解除買賣契約後之問題，核與被告應否將收取之書款交
          回公司無涉。被告自不得以上開理由，主張免除責任。此外，復有自訴人
          提出之收費明細表及帳單各一份、記帳本二份及現金收入簿三本在卷可稽
          ，本件事證明確，被告犯行可堪認定。
    （八）又自訴人原自訴被告侵占書款之金額為五十七萬六千九百七十元（見九十
          年八月二十三日自訴狀），嗣於九十年十月二十九日之補充自訴理由狀中
          則改稱：其中一筆一千二百八十三元，係被告之弟陳勇志於八十九年八月
          十八日及同年月三十日向自訴人購書結帳時向櫃台人員表示，由被告代付
          書款。是此筆書款，被告顯然並未代公司向陳勇志收取，而係陳勇志單純
          積欠公司之款項。且被告於九十年十月九日提出之答辯狀中亦自承：此筆
          款項，其弟已於九十年九月間全部付清等語。故被告所侵占公司之書款總
          額應為五十七萬五千六百八十七元（計算式：000000-0000=575687），併
          此敘明。
二、被告係甲○○○之業務員，職司該公司向客戶收取書款後繳回公司之職務，為從
    事業務之人。是核被告所為，係犯刑法第三百三十六條第二項之業務侵占罪。被
    告先後多次侵占之行為，時間緊接，所犯罪名相同，顯係基於概括犯意為之，為
    連續犯，應依刑法第五十六條之規定以一罪論，並依法加重其刑。爰審酌被告僅
    因一己之貪念，竟將業務上所收取持有之款項侵占入己，有虧職守，損及他人之
    權益，另侵占之金額為五十七萬餘元，且尚未與自訴人達成和解等一切情狀，量
    處如主文所示之刑，以資儆懲。
據上論斷，應依刑事訴訟法第三百四十三條、第二百九十九條第一項前段，刑法第五
十六條、第三百三十六條第二項，罰金罰鍰提高標準條例第一條前段，判決如主文。
中      華      民      國      九十一      年      六    月    二十一  日
                                  臺灣高雄地方法院刑事第二庭
                                      審判長法  官  宋明中
                                            法  官  李代昌
                                            法  官  高英賓
右正本證明與原本無異。
如不服本判決，應於判決送達後十日內，向本院提出上訴狀。
                                            書記官  林雯琪
中      華      民      國      九十一      年      六    月    二十四  日
附錄本罪論罪科刑法條：
中華民國刑法第三百三十六條
 (公務公益侵占罪、業務侵占罪)
對於公務上或因公益所持有之物，犯前條第一項之罪者，處一年以上七年
以下有期徒刑，得併科五千元以下罰金。
對於業務上所持有之物，犯前條第一項之罪者，處六月以上五年以下有期
徒刑，得併科三千元以下罰金。
前二項之未遂犯罰之。
